臺灣屏東地方法院民事判決
109年度建字第11號
原      告  羅政峰  
訴訟代理人  王維毅律師
被      告  林保堂  
訴訟代理人  梁智豪律師
            戴見草律師
            莊莉蓁  
上列當事人間請求給付承攬報酬事件，本院於民國111年2月25日
言詞辯論終結，判決如下：
    主      文
被告應給付原告新台幣參佰參拾參萬柒仟壹佰參拾貳元，及自民
國一○九年四月二十九日起至清償日止，按週年利率百分之五計
算之利息。
原告其餘之訴駁回。
訴訟費用由原告負擔百分之十五，餘由被告負擔。
本判決原告勝訴部分，於原告以新台幣壹佰壹拾壹萬參仟元供擔
保後，得假執行；但被告如以新台幣參佰參拾參萬柒仟壹佰參拾
貳元為原告預供擔保，得免為假執行。
原告其餘假執行之聲請駁回。
    事實及理由
一、原告主張：
  ㈠兩造於107年3月3日簽訂房屋結構工程契約書（下稱契約①）
    ，由原告承攬在屏東縣○○鎮○○段00000地號土地上新建A-1（
    以被告為起造人，下稱A-1房屋）、A-2（以被告之子林仕恩
    為起造人，下稱A-2房屋）共2棟房屋之結構工程（下稱系爭
    工程），約定按建坪計價，2棟房屋總坪數為263坪，總價款
    為新台幣（下同）11,663,875元，相當於每建坪44,349元。
    兩造又於同月30日簽訂房屋結構工程契約條款修正書（下稱
    契約②），復於108年9月5日簽訂房屋結構工程協議書（下稱
    契約③；契約①、②、③合稱系爭契約），約定就超出263坪部
    分以每建坪43,349元計價，而A-1、A-2房屋經核發使用執照
    之總坪數為346.92坪，超出83.92坪，系爭工程總價即變更
    為15,301,635元（計算式：44349×263＋43349×83.92＝000000
    00）。
  ㈡系爭工程經變更設計後，原告已無施作外大門工程之義務，
    又系爭工程之水電（包括弱電）工程均已施作完成，並經原
    告申請供電，而系爭工程所在地點尚無自來水供應，經原告
    完成地下水源與蓄水池間之接管，應認原告已履行申請水電
    之義務，則被告自應依契約②第12條第4項第1、2款約定付清
    尾款。至於如附表所示之工項，除編號5部分外，其餘均非
    系爭契約之施作範圍，被告自無從以該部分工項未施作或有
    瑕疵而主張減少價金，被告亦無為原告代付款項或支出費用
    之情事。然被告僅給付原告11,381,939元，尚積欠3,919,69
    6元工程款，則原告得依系爭契約之約定，請求被告加計法
    定遲延利息如數給付。
  ㈢縱認系爭契約業經被告合法終止，原告亦得依民法第511條但
    書規定，請求被告加計法定遲延利息賠償終止所生之損害即
    3,919,696元。又原告已將系爭工程全數施作完畢，被告僅
    給付部分工程款，就尚未給付工程款部分之工程，即屬受有
    利益而無法律上之原因，致原告受損害，原告亦得依民法第
    179條規定，請求被告加計法定遲延利息返還其所受利益即3
    ,919,696元（上開民法第511條及第179條請求權基礎，請求
    擇一為有利於原告之判決）等語，並聲明：⒈被告應給付原
    告3,919,696元，及自起訴狀繕本送達翌日起至清償日止，
    按週年利率5%計算之利息。⒉原告願供擔保請准宣告假執行
    。
二、被告則以：
　㈠被告已給付之工程款共11,431,910元（包括於107年10月29日
    給付予訴外人即板模工人張慶堂之50,000元），並非僅11,3
    81,939元，而原告未依約施作外大門、水電（包括弱電）工
    程及申請水電，依契約②第12條第4項第1、2款約定，其請領
    尾款之條件尚未成就。又系爭工程之工期延宕334日而仍未
    完工，被告已終止系爭契約，原告再請求被告給付工程款，
    即屬無據；且被告係依系爭契約第16條約定終止系爭契約，
    原告尚無從依民法第511條規定向被告請求損害賠償。
　㈡縱認被告對原告負有給付義務，惟原告未依期完工，被告得
    依契約①第13條約定，請求原告按逾期日數，每日依契約總
    價3%計付違約金；又系爭工程除外大門及水電（包括弱電）
    工程未施作完成外，另有如附表所示之工項未經施作，而屬
    有瑕疵，經被告催告原告修補未果，被告得依民法第494條
    規定減少價金共1,490,851元；再者，被告為原告代付款項2
    69,672元，及為原告購置工程瑕疵之修補材料交由原告施作
    ，支出費用113,600元（詳如附件所示），得依不當得利法
    律關係，請求原告如數返還。從而，被告得以上開各債權與
    原告之債權互為抵銷，於抵銷後原告對被告已無債權存在等
    語，資為抗辯，並聲明：⒈原告之訴及假執行之聲請均駁回
    。⒉如受不利之判決，被告願供擔保請准宣告免為假執行。
三、下列事項，除為兩造所不爭執外（見本院卷二第92至93、29
    7頁），並有系爭契約、屏東縣政府109年5月6日屏府城管字
    第10916110400號函所附建造執照及使用執照卷宗附卷可稽
    （見本院卷一第29至43、57、169頁），堪認為真實：
　㈠兩造於107年3月3日簽訂房屋結構工程契約書（即契約①），
    由原告承攬在屏東縣○○鎮○○段00000地號土地上新建A-1（以
    被告為起造人，即A-1房屋）、A-2（以被告之子林仕恩為起
    造人，即A-2房屋）共2棟房屋之結構工程（即系爭工程），
    約定按建坪計價，2棟房屋總坪數為263坪，總價款為11,663
    ,875元。嗣兩造於同月30日簽訂房屋結構工程契約條款修正
    書（即契約②），復於108年9月5日簽訂房屋結構工程協議書
    （即契約③）。
　㈡A-1、A-2房屋均以訴外人蔡智充（事務所為元璞建築師事務
    所）為設計人及監造人，以訴外人傅新合（營造廠為新發營
    造股份有限公司）為承造人，向屏東縣政府申請核發建造執
    照及使用執照，並於109年1月21日領得使用執照。
　㈢依契約①、②、③之約定，系爭工程之總價款為15,301,635元，
    被告已給付其中11,381,939元予原告。又被告依契約②第12
    條第4項第1款約定所應給付之尾款金額，為2,295,245元；
    依同條項第2款約定所應給付之尾款金額，為1,749,580元。
　㈣原告並未完成外大門工程之施作。
四、本件爭點為：
  ㈠原告有無施作外大門工程之義務？原告未完成外大門工程之
    施作，所應減少之價金數額為何？
  ㈡系爭工程之水電（包括弱電）工程是否已經完成？所應減少
    之價金數額為何？
  ㈢原告依契約②第12條第4項第1款、第2款之約定請求被告給付
    尾款，是否有理由？
  ㈣系爭工程之其他部分有無瑕疵？所應減少之價金數額為何？
  ㈤被告有無為原告代付款項、支出費用之情事？金額為何？被
    告依不當得利法律關係請求原告返還，是否有理由？得否據
    以對原告之請求主張抵銷？
　㈥被告對原告有無違約金債權存在？金額為何？得否據以對原
    告之請求主張抵銷？
五、本院判斷如下：
  ㈠⒈按契約①第3條約定：「工程總價：本工程以建坪計算，
　　　兩戶總坪數263坪，總價款為新台幣壹仟壹佰陸拾陸萬參
      仟捌佰柒拾伍元整（詳如報價單）」，而其報價單末第6
      點約定：「此報價含括外大門之施工（不含大鐵門）」；
      第4條約定：「工程範圍：1.房屋結構工程：乙方（指原
      告，下同）應按建築施工圖面及設計圖說規格切實施工（
      依建築技術規則及施工規範施工）…4.外大門工程之施工
      （不含大鐵門）」；及契約②第12條第4項第1款約定：「
      本工程於水電工程及外大門工程完成後，甲方（指被告，
      下同）支付乙方本工程15%，金額為…」各等語（見本院卷
      一第31、36、38頁），且系爭工程外大門之平面圖、剖面
      圖、結構圖及結構計算表，均係由原告提供予被告等情，
      有上開圖表、E-mail附卷可稽（見本院卷一第357至377頁
      ），復經原告自承在卷（見本院卷二第32頁），堪認原告
      依系爭契約之約定，確實負有施作外大門工程之義務。
    ⒉原告主張系爭工程經變更設計後，其已無施作外大門工程
      之義務云云，固據其以A-1、A-2房屋申請建造（變更）及
      使用執照之圖說，暨元璞建築師事務所與被告間歷次往來
      之E-mail及所附圖檔為證（見本院卷二第315至339頁、卷
      三第5至61頁），另經證人蔡智充到場證稱：伊為元璞建
      築師事務所之建築師及負責人，A-1、A-2房屋新建工程之
      設計及監造由伊事務所接案，係經理楊添發負責接洽等語
      （見本院卷二第110頁），及證人楊添發到場證稱：被告
      於107年10月間告知要增建3樓，且已先變更施作樓梯之位
      置，因而申請第2次變更設計，伊告知被告因樓地板面積
      增加，故需增設停車位，伊送件前有將圖面E-mail予被告
      ，經被告同意後，始提出第2次變更設計之申請，於增設
      停車位後，已無空間讓被告合法施作外大門等語（見本院
      卷二第114至115頁）。惟建築工程之業主與承包商間所約
      定之施工內容，原未必以獲得建築主管機關核發建造或使
      用執照為前提，縱其施工成果為違章建築，甚或有侵害他
      人權利之情事，尚難謂承包商即得據以主張不受其與業主
      間約定之拘束。觀諸證人楊添發證稱：A-1、A-2房屋申請
      建造執照時，即未將外大門繪製於圖面中等語（見本院卷
      二第116頁），其所言乃與A-1、A-2房屋申請建造執照時
      所提出之圖說相符；及契約①第4條關於工程範圍之約定，
      已將外大門工程與房屋結構工程分別條列，並僅就房屋結
      構工程部分約定原告有依建築設計圖說及建築技術規則等
      規範施作之義務，足證系爭工程之外大門部分，自始即不
      在為A-1、A-2房屋申請建造執照之範圍內。況且，系爭工
      程於107年10月23日申請第2次變更設計後，原告仍於同年
      11月6日將外大門之平面圖、剖面圖E-mail予被告等情，
      有上開E-mail、圖面、建造執照申請資料附卷可稽（見本
      院卷一第357至363頁），益徵原告所負施作外大門工程之
      義務，實與A-1、A-2房屋申請建造（變更）及使用執照之
      內容無關。從而，原告此部分之主張，自無可採，雖A-1
      、A-2房屋申請建造執照之內容有所變更，原告所負施作
      外大門工程之義務，並不因而免除之事實，洵堪認定。
    ⒊關於原告未完成外大門工程之施作，所應減少之價金數額
      為何，經本院囑託高雄市土木技師公會鑑定，其估算為29
      9,281元，有高雄市土木技師公會110年8月24日高市土技
      字第11003731號函所附000-000號鑑定報告書（下稱鑑定
      報告）在卷可參（見本院卷第191頁、鑑定報告第4、46頁
      ），該數額並為兩造所不爭執（見本卷二第215、265頁）
      ，則原告未完成外大門工程之施作所應減少之價金為299,
      281元，應堪認定。
  ㈡⒈⑴按契約①第4條約定：「工程範圍：2.水電配管線工程
        ：揚水、弱電、污水、電信管線（南亞）預埋，管線須
        預留至外大門處之水電表處；化糞池、水池、馬達、屋
        頂1噸之水塔、厚不銹鋼之開關箱（訂做），及取得水
        電執照。（不含內裝設備）」，其報價單末第3點約定
        ：「水電工程含預埋之管綫（南亞）.化糞池.水池.馬
        達.每戶屋頂各兩只1噸的水塔.不銹鋼厚開關箱（訂做
        ），及取得水電執照。不含內裝設備」各等語（見本院
        卷一第31、36頁）；又上開「水電執照」所指為何，兩
        造對於「電」部分係指「向台灣電力股份有限公司（下
        稱台電）申請供電」一事，並不爭執（見本院卷二第33
        頁），則本件即應依上開契約（報價單）約定及兩造不
        爭執之「電執照」定義，判斷原告已否履行其給付義務
        。
      ⑵原告主張其已將系爭工程之水電（包括弱電）工程施作
        完成一節，為被告所否認。經查：原告並未施作外大門
        工程，有如前述，則原應設置於外大門處之水電表，即
        屬無所附麗；又原告於109年3月23日尚且請求被告及蔡
        智充建築師提供得合法施作外大門之位置，有109年3月
        23日新興郵局719號存證信函附卷可稽（見本院卷一第1
        21至123頁），堪認原告迄斯時仍未確知外大門應設置
        於何處，自難認定其已依契約①第4條約定，將揚水、弱
        電、污水、電信管線預留至外大門之水電表處。再者，
        關於系爭工程之弱電工程部分是否已施作完成一節，經
        本院囑託高雄市土木技師公會鑑定，結果認：1.電信配
        線箱內電線端子台和接地端子台，均無製作，故箱內電
        線尚未接線，箱內電纜線亦無整理；2.弱電部分：電話
        、電視、網路、對講機和監視器所有電線均留在出線匣
        ，故其相關插座和蓋板均未安裝及接線，所應減少之價
        金為76,294元，有鑑定報告附卷可稽（見鑑定報告第4
        、37至44、47頁），並經鑑定人陳逢明到場證稱：系爭
        工程之水電工程部分，係由吳志賢工程師協助鑑定，及
        證人吳志賢到場證稱：「我是依據電信設備施工圖（見
        本院卷一第251頁），認定兩造間約定之電信及弱電設
        備應施作之程度為何，原告並未完全依該圖面施作完成
        。（問：鑑定報告第47頁計算表所載室內對講機（影視
        型）、室內對講機、攝影機、主配線箱等，是否係兩造
        約定應由原告施作完成？）主配線箱部分確實應由原告
        施作完成，對講機、攝影機部分，我記得是約定由被告
        提供設備，由原告完成安裝、接線。（問：則是否被告
        未提供對講機、攝影機等設備，原告即無從完成安裝、
        接線？）依照我40年的工程經驗，如果業主沒有提供設
        備，廠商應該要將配線部分做好標示，並提供相關圖面
        說明，始屬完成自己應施作之部分，至於業主沒有提供
        設備，他要自己負責任」各等語（見本院卷二第231至2
        32頁），堪認原告就系爭工程之水電（包括弱電）工程
        部分，確實未施作完成，且就弱電工程部分所應減少之
        價金為76,294元。
      ⑶原告主張其已就系爭工程向台電申請供電一節，據其提
        出由被告之子林仕恩簽收之文件領取收據為證（見本院
        卷一第61頁），該收據記載林仕恩已於109年2月10日收
        受台電線路設置費收據2張，另有用電地址為屏東縣○○
        鎮○○里○○路0000號1至2樓、同號3樓、同路1177號1至2
        樓、同號3樓於109年4月之台電繳費憑證、土地及建物
        登記謄本附卷可稽（見本院卷一第165、167、379至387
        頁），則原告已為A-1、A-2房屋申設電表之事實，應堪
        認定。至於上開台電繳費憑證之應繳金額固均為零，惟
        此應係因原告未完成系爭房屋之水電工程，致進屋線或
        用戶用電設備線路無法供電所致，尚無從據以否定原告
        已向台電申請供電之事實。
    ⒉關於契約①第4條及報價單末第3點所指之「水執照」為何，
      被告主張係指「向台灣自來水股份有限公司（下稱台水）
      申請供水」，為原告所否認。經查：系爭契約之工程範圍
      ，包括於A-1、A-2房屋屋頂設置1噸之水塔各2座（契約①
      第4條第2項、報價單末第3點），及於A-1、A-2房屋地下
      設置2層式（上層容量2噸，下層容量4噸）蓄水池各1座（
      契約①第4條第3項、報價單末第4點）（見本院卷一第31、
      36頁）。而屏東縣○○鎮○○段00000○00000地號土地（門牌
      號碼同鎮三星里潮州路1175號、1177號房屋）之所在地區
      ，目前尚無埋設自來水公司配水管及尚無提供自來水通水
      服務，有台水第七區管理處東港營運所109年8月11日台水
      七東營室字第1094304560號書函附卷可稽（見本院卷二第
      103頁），堪認台水原無從受理A-1、A-2房屋之供水申請
      。倘被告與原告約定之內容，確係欲使A-1、A-2房屋獲得
      自來水供應，則A-1、A-2房屋之供水來源應屬穩定，要難
      謂於屋頂設置容量1噸水塔各2座後，仍有於地下另行設置
      雙層、總容量達6噸之蓄水池各1座之必要。是以，系爭契
      約所指之「水執照」，與自來水之供應無關，應堪認定，
      被告主張原告依約負有向台水申請供水之義務而未履行云
      云，洵無可採。
  ㈢⒈⑴按民法所謂條件，係當事人以將來客觀上不確定事實之
　　　　成就或不成就，決定法律行為效力之發生之一種附款，
        故使法律行為效力發生或消滅，為附條件法律行為之本
        質，如以已發生權利之行使繫於條件之方法設定權利，
        則非附條件之法律行為。茍當事人非以法律行為效力之
        發生，而僅以其履行繫於不確定之事實者，雖亦屬約款
        之一種，然此約款並非條件，應解釋為於其事實發生時
        ，為權利行使期限之屆至。在此情形，若該事實之到來
        確定不發生，應認其期限已屆至（最高法院87年度台上
        字第129號、88年度台上字第1451號、93年度台上字第1
        600號民事判決意旨參照）。
　　　⑵本件兩造間之系爭契約業經成立並生效一事，乃兩造所
        不爭執，則契約②第12條第4項約定：「本工程於水電工
        程及外大門工程完成後，甲方支付乙方本工程15%，金
        額為…（第1款；其金額依兩造不爭執事項，已變更為2,
        295,245元）。本工程於取得本工程之建物、水電等所
        有合法建築使用執照後，甲方支付乙方本工程尾款15%
        ，金額為…（第2款；其金額依兩造不爭執事項，已變更
        為1,749,580元）」等語（見本院卷一第38頁），自非
        使系爭契約發生效力或失其效力之約款，而係被告所負
        給付尾款義務之履行期之約定。換言之，依契約②第12
        條第4項第1款約定，於「系爭工程之水電工程及外大門
        工程完成」此一事實發生，或確定不發生時，被告給付
        尾款2,295,245元之清償期即行屆至；依同條項第2款約
        定，於「系爭工程取得建物、水電等所有合法建築使用
        執照」此一事實發生，或確定不發生時，被告給付尾款
        1,749,580元之清償期即行屆至，合先敘明。
　　⒉經查：A-1、A-2房屋於109年1月21日領得使用執照，原告
      已履行向台電申請供電之義務，且並未負有向台水申請供
      水之義務等情，有如前述，堪認系爭工程已取得所有合法
      建築使用執照，依契約②第12條第4項第2款約定，被告給
      付尾款1,749,580元之清償期已經屆至。至於系爭工程之
      水電（包括弱電）及外大門工程並未完成，亦有如前述，
      惟被告於109年3月16日對原告為解除契約之意思表示一事
      （然系爭契約未經合法解除或終止，詳下述），有潮州南
      進路郵局第12號存證信函附卷可稽（見本院卷一第71至74
      頁），堪認被告已終局拒絕原告繼續履約，原告即無再行
      施作水電（包括弱電）及外大門工程之可能，亦即關於「
      系爭工程之水電工程及外大門工程完成」此一不確定事實
      ，已確定無從發生，揆諸前揭說明，應認被告依契約②第1
      2條第4項第1款約定給付尾款2,295,245元之清償期，亦已
      經屆至。
    ⒊⑴另按契約之解除，係使契約自始歸於消滅，以回復訂約
　      前之狀態，契約如經合法解除，則雙方互負回復原狀之
        義務，解除契約人不得請求他方依原訂契約履行其義務
        。契約之終止，則係使契約向將來失其效力，對於原已
        依約行使、履行之權利義務，不受影響。二者之法律效
        果，並不相同（最高法院79年度台上字第2353號、88年
        度台上字第1972號民事判決意旨參照）。又當事人終止
        契約，須有終止權，終止權有基於法律規定而生者（法
        定終止權），有基於當事人約定而生者（約定終止權）
        。約定終止權之行使方法，應依契約當事人之約定，如
        未約定，依民法第263條準用同法第258條之規定，得由
        一方向他方當事人以意思表示為之（最高法院101年度
        台上字第232號民事判決意旨參照）。而行使解除權與
        終止權，雖均足使契約消滅，惟契約當事人因而所負之
        責任顯有不同；如一方行使解除權不合於法律規定或契
        約約定，僅不生契約解除之效果，無從逕轉換為終止契
        約之意思表示（最高法院95年度台上字第2588號民事判
        決意旨參照）。
      ⑵被告抗辯其已依系爭契約第16條約定終止系爭契約，原
        告無從再請求其給付工程款一節，經查：系爭契約第16
        條約定：「工程解約：乙方有下列各項之一者甲方得
        解除本契約，甲方因此而受有損失，乙方應負賠償之責
        ，如乙方無力賠償時，應由保證人賠償之。1.乙方偷工
        減料（依建築技術規則及施工規範施工）。2.乙方工作
        能力薄弱，任意停止工作，或作輟無常，進行遲滯有事
        實者，甲方認為不能如期竣工時。3.本工程工期進度無
        故落後於施工預定表總工期逾二分之一時。依據前項
        解除契約時已完成工程部份經檢查合格者為甲方所有。
        若乙方領有預付款者結算後如尚有餘額應退還甲方」
        等語（見本院卷一第34頁），乃在規範被告行使意定解
        除權之要件及法律效果，而與契約之終止無涉，被告原
        無從依該約定對原告終止系爭契約。又被告於109年3月
        16日對原告寄發之潮州南進路郵局第12號存證信函，係
        記載：「…本人為了維護本人之相關權益，特發此函與
        台端正式解約…綜觀上述要點，顯然台端之行為已符合
        契約書第16條款第一項2.內容『乙方工作能力薄弱…進行
        遲滯有事實者，甲方認為不能如期竣工時』之工程解約
        之要件。故本人為了維護本工程之完整性及本人之相
        關權益，本人將即刻於109年3月16日正式與台端解除契
        約」等語（見本院卷一第71至74頁）；被告109年5月12
        日之答辯狀，亦係表明其依系爭契約第16條第1項第2款
        約定及民法第502條第2項、第503條規定，對原告解除
        系爭契約之意（見本院卷一第178頁、卷二第10頁），
        則上開存證信函及答辯狀繕本之送達，均係被告行使解
        除權之作為，原無從認係被告對原告為終止契約之意思
        表示。嗣被告不再抗辯系爭契約經其解除（見本院卷二
        第91頁），上開存證信函及答辯狀繕本之送達，仍無從
        逕轉換為被告終止契約之意思表示。此外，被告並未以
        其他方法對原告終止契約，則系爭契約並未經終止，亦
        未經解除，其效力自未消滅；且縱認系爭契約經合法終
        止，對於終止前已發生之工程款給付義務，亦不受影響
        。從而，被告抗辯其已依系爭契約第16條約定終止系爭
        契約，原告無從再請求其給付工程款云云，要無可採。
  ㈣⒈被告主張系爭工程除外大門及水電（包括弱電）工程未施
      作完成外，另有如附表所示之工項未經施作，而為工作有
      瑕疵一節，按原告依系爭契約應施作之工程範圍，見諸於
      契約①第4條：「1.房屋結構工程：乙方應按建築施工圖面
      及設計圖說規格切實施工（依建築技術規則及施工規範施
      工）。2.水電配管線工程：揚水、弱電、污水、電信管線
      （南亞）預埋，管線須預留至外大門處之水電表處；化糞
      池、水池、馬達、屋頂1噸之水塔、厚不銹鋼之開關箱（
      訂做），及取得水電執照。（不含內裝設備）。3.每戶地
      下二層式水池各1座：上層裝2噸水、下層裝4噸水。4.外
      大門工程之施工（不含大鐵門）」，及報價單末第2至6點
      ：「2.本報價僅圖說結構體部分不含圍牆.景觀造林。3.
      水電工程含預埋之管綫（南亞）.化糞池.水池.馬達.每戶
      屋頂各兩只1噸的水塔.不銹鋼厚開關箱訂做），及取得水
      電執照。不含內裝設備。4.此報價含每戶地下二層水池：
      上層裝2噸水、上層裝4噸水。5.此報價基礎挖方之怪手由
      業主提供，怪手工人由營造廠負責。6.此報價含括外大門
      工程之施工（不含大鐵門）」等約定（見本院卷一第31、
      36頁）。是以，上開約定內容以外之工項，原告並不負施
      作義務，且關於房屋結構工程部分，原告應按建築設計及
      施工圖說為施作。
    ⒉經查：
      ⑴如附表編號8、12所示之工項，原不屬於契約①第4條及報
        價單末第2至6點約定之房屋結構、水電配管線、蓄水池
        及外大門工程，自不因其或曾顯示於申請建造執照之圖
        說中，即謂原告負有施作義務。
      ⑵如附表編號15所示之工項，亦不在系爭契約第4條及報價
        單末第2至6點約定之工程範圍內，且該廢棄物之內容為
        何，及是否為系爭工程所生等節，均未據被告提出證據
        加以證明，無從逕認該工項與契約①第10條第2項約定原
        告所負維護工地衛生、環保之義務有關，原告尚不負有
        施作義務。
      ⑶如附表編號1、3、4、6、7、9、10、11、13所示之工項
        ，固曾出現於A-1、A-2房屋申請建築（變更）執照之設
        計圖說中，惟於申請第4次變更設計後均已消失等情，
        有元璞建築師事務所提出之歷次變更設計圖說及竣工圖
        附卷可稽（見本院卷三第7至61頁），並經本院調取建
        造執照及使用執照卷宗查明無訛。則上開工項之未施作
        ，核與申請使用執照之竣工圖相符，自難謂原告有違反
        契約①第4條及報價單末第2至6點所定義務，致工作內容
        有所瑕疵之情事。又被告並不否認其有收受歷次變更設
        計後之圖說（見本院卷二第376頁），及同意歷次申請
        變更設計等情，惟陳稱：A-1、A-2房屋申請第4次變更
        設計，僅係為取得使用執照，其後原告仍應依原設計進
        行二次施工云云；然被告就原告負有二次施工義務之事
        實，並未提出任何證據加以證明，則被告主張原告就上
        開工項仍負有施作義務，即屬無據。
      ⑷如附表編號14所示之工項，係基於取得使用執照後之二
        次施工義務所生，經被告陳明在卷（見本院卷三第69頁
        ），而原告並不負有二次施工義務，有如前述，則被告
        主張原告就上開工項負有施作義務，亦屬無據。
      ⑸綜上，如附表編號1、3、4、6至15所示之工項，原告均
        不負有施作義務，則被告尚無從以原告未予施作，主張
        工作內容有所瑕疵而請求減少價金。惟原告應施作如附
        表編號2所示之工項一事，業經兩造約明於契約①第4條
        第3項及報價單末第4點，且其施作位置係由被告指定，
        自始至終均不在設計圖說上一事，為原告自承在卷（見
        本院卷二第377頁），堪認該工項與A-1、A-2房屋申請
        建造及使用執照之內容無關，而不受設計圖說變更之影
        響；至於原告陳稱被告曾於107年6、7月間表示毋庸施
        作該工項云云，並未據原告提出任何證據加以證明，自
        無從認定其施作該工項義務已經免除。是以，原告未施
        作該工項，自屬工作有瑕疵，且所應減少之價金，依鑑
        定結果即為202,356元（見鑑定報告第48頁）。又如附
        表編號5所示之工項，屬於契約①第4條第1項約定之房屋
        結構工程，且原告係完全未施作，並非僅未依竣工圖為
        施作等情，有竣工圖及鑑定報告存卷可考（見本院卷三
        第45頁、鑑定報告第29、30頁），並為原告所不爭執（
        見本院卷三第71頁），則原告未施作該工項，亦屬工作
        有瑕疵，且所應減少之價金，依鑑定結果即為4,633元
        （見鑑定報告第49頁）。
    ⒊⑴按工作有瑕疵者，定作人得定相當期限，請求承攬人修
　　　　補之。承攬人不於前項期限內修補者，定作人得自行修
        補，並得向承攬人請求償還修補必要之費用。如修補所
        需費用過鉅者，承攬人得拒絕修補，前項規定，不適用
        之。承攬人不於前條第1項所定期限內修補瑕疵，或依
        前條第3項之規定拒絕修補或其瑕疵不能修補者，定作
        人得解除契約或請求減少報酬。但瑕疵非重要，或所承
        攬之工作為建築物或其他土地上之工作物者，定作人不
        得解除契約。民法第493條、第494條分別定有明文。上
        開定作人之減少報酬請求權，一經行使，即生減少報酬
        之效果。
      ⑵經查：
        ①原告主張被告已給付之工程款為11,381,939元一節，
          核與被告提出之匯款回條聯所載金額相符（見本院卷
          一第279至299頁）。被告抗辯其給付予板模工人張慶
          堂之50,000元，亦屬給付予原告之工程款，固據其提
          出廠商請款單為證（見本院卷一第301頁），惟關於
          張慶堂有為原告受領工程款之權限一節，並未經被告
          提出證據加以證明，且上開請款單所載之請款事由為
          「3F斜牆追加款」，是否屬於系爭工程之範圍，容有
          疑問。是以，被告此部分之抗辯，尚無可採，其已給
          付予原告之工程款為11,381,939元，應堪認定。基此
          ，被告尚未給付之工程款，即為3,919,696元（計算
          式：15,301,635－11,381,939＝3,919,696）。
        ②惟原告未完成外大門、水電（包括弱電）工程及如附
          表編號2、5所示之工項，而為工作有瑕疵等情，業據
          前述。被告於109年2月26日對原告寄發存證信函，表
          明系爭工程有未施作外大門工程等情事，有高雄凹仔
          底郵局62號存證信函附卷可稽（見本院卷一第67至69
          頁），該存證信函固未將工作瑕疵部分逐一列舉，亦
          未定期請求原告修補，惟原告於同年3月23日對被告
          寄發存證信函，表明其無從施作外大門工程，復否認
          有其他未施工項目，有新興郵局719號存證信函附卷
          可稽（見本院卷一第121至123頁），堪認被告就系爭
          工程之全部瑕疵均已拒絕修補，則被告即得依民法第
          民法第493條、第494條規定，行使減少報酬請求權。
          又原告未完成外大門、水電（包括弱電）工程及如附
          表編號2、5所示之工項，所應減少之價金經鑑定後依
          序為299,281元、76,294元、202,356元、4,633元，
          亦業據前述，合計應減少之價金為582,564元（計算
          式：299,281＋76,294＋202,356＋4,633＝582,564），則
          經被告行使減少報酬請求權後，原告對被告之工程款
          債權，於上開金額範圍內即行消滅。從而，被告所應
          給付之工程款，即減為3,337,132元（計算式：3,919
          ,696－582,564＝3,337,132）。
  ㈤⒈按無法律上之原因而受利益，致他人受損害者，應返還其
　　　利益。雖有法律上之原因，而其後已不存在者，亦同。民
      法第179條定有明文。是以，依該規定請求返還不當得利
      ，以無法律上之原因而受利益，致他人受有損害為其要件
      。
　　⒉被告抗辯其為原告代付款項及支出費用（如附件所示），
      而對原告有不當得利債權存在一節，按各級主管機關得對
      排放空氣污染物之固定污染源及移動污染源徵收空氣污染
      防制費，其徵收對象如下：固定污染源：依其排放空氣
      污染物之種類及數量，向污染源之所有人徵收，其所有人
      非使用人或管理人者，向實際使用人或管理人徵收，其為
      營建工程者，向營建業主徵收，空氣污染防制法第16條第
      1項第1款定有明文。被告為系爭工程之業主，依上開規定
      ，原負有向主管機關繳納空氣污染防制費之義務。又空氣
      污染防制費，建築線變更設計、繪圖、申請代辦費，及建
      物設籍保存登記等款項，系爭契約並未約定應由原告負擔
      ，則上開款項縱由被告繳納，原告尚未因而受有利益，核
      與不當得利之構成要件不合。至於如附件所示之其他代付
      項目及支出費用，被告並未舉證證明其屬於原告所應施作
      或修補瑕疵之工項，要難以被告有該部分之支出，即謂原
      告有無法律上之原因而受利益之情事。從而，被告抗辯其
      對原告有不當得利債權存在，而得以之與原告之債權互相
      抵銷云云，自無可採。
  ㈥⒈按系爭契約固於契約②第5條第1項約定：「工程期限：
　　　乙方應於政府主管機關核准開工日後十日内開工，並於10
      0個工作天内完成」，契約①第13條約定：「逾期違約金：
      本工程未按契約規定期限完工，每逾一日，乙方應向甲方
      繳納契約總價之3%額度之逾期違約金，並累計之」各等語
      （見本院卷一第33、37頁），惟契約②第5條第2項亦約定
      ：「全部工程乙方應依施工預定表及工作計劃進度預定
      表施工，不得有拖延情事；但因下列原因之影響所造成的
      延遲完工者，不在此限：1.因甲方如申請變更設計或變更
      設計之建材奇缺等因素。2.發生天災人禍不可抗力之事故
      或政令關係等所造成」等語（見本院卷一第37頁）。是以
      ，如系爭工程逾期完工，係因被告申請變更設計所致者，
      原告自毋庸負遲延責任。
　　⒉經查：屏東縣政府於106年12月4日就A-1、A-2房屋核發建
      造執照，有建造執照卷宗附卷可稽，依建築法第54條第1
      項規定，原告應於6個月內開工。被告陳稱屏東縣政府於1
      07年3月15日核准開工等語（見本院卷一第176頁），依此
      計算，系爭工程固最遲應於同年8月12日完工。惟A-1、A-
      2房屋先後於107年4月20日及10月23日、108年5月17日及1
      0月24日申請第1、2、3、4次變更設計，有建造（變更）
      執照卷宗附卷可稽，而歷次變更設計之原因，經證人楊添
      發到場證稱：「在提出建造執照申請前，雖然與被告討論
      過很多次，但尚未定案，被告又急著想要先提出申請，所
      以當初申請建造執照時提出的圖面並不是定案，等到大致
      上定案了，就於107年4月間申請第1次變更設計，並取得
      變更設計的建造執照。107年10月間被告告知要增建3樓，
      樓梯位置全部變更，而且已經先變更樓梯施作的位置，所
      以申請第2次變更設計，也取得變更設計的建造執照，在
      提出第2次變更設計的申請前，我有向被告告知因為樓地
      板面積增加，所以必須增設停車位，送件前有將圖面E-ma
      il給被告，被告同意後，我們才提出第2次變更設計的申
      請。因為增設停車位，必須變更現場已經施作完成的部分
      ，被告並不願意，我們提供2個方案讓被告選擇，1個是繳
      納怠金而免設置停車空間，另1個是變更私設道路的位置
      及形狀，但後者將耗時甚久，被告遲遲未作選擇，隔了一
      段時間才將其變更後的私設道路位置圖面提供給我們，由
      我們於108年8月間去申請第3次的變更設計，也有取得變
      更設計的建造執照。等到施工完畢後，主辦到場驗收時，
      發現面積與第2次變更設計後的面積不同，原因是第2次變
      更設計後，原告施作屋頂的斜率與我們的設計不同，導致
      面積有誤差，所以我們再去現場丈量，於108年12月間申
      請第4次的變更設計，也取得變更設計的建造執照。（問
      ：本案變更設計是否均由被告要求而為？）一般變更設計
      都是業主告知，或是我們到場後依據現場的施工狀況來變
      更，本件2種情況都有」等語（見本院卷一第114至115頁
      ），堪認A-1、A-2房屋之工程進度，確實因被告多次申請
      變更設計而受有延遲。又關於原告有未依施工預定表及工
      作計劃進度預定表施工之事實，被告並未提出任何證據加
      以證明，尚難將系爭工程逾期完工之結果，逕歸咎於原告
      拖延施工所致，自無從依契約①第13條約定，請求被告給
      付逾期違約金。是以，被告抗辯其對原告有違約金債權存
      在，而得以之與原告之債權互相抵銷云云，亦無可採。
六、綜上所述，本件原告依系爭契約，請求被告給付其3,919,69
    6元，及自起訴狀繕本送達翌日（即109年4月29日）起至清
    償日止，按週年利率5%計算之利息。於如主文第1項所示範
    圍內，為有理由，應予准許。逾此範圍，非有理由，應予駁
    回。兩造均陳明願供擔保，請准宣告假執行或免為假執行，
    於原告勝訴部分，經核均無不合，爰分別酌定相當之擔保金
    額，併准許之。至原告敗訴部分，其假執行之聲請已失所附
    麗，應駁回之。
七、本件判決基礎已臻明確，兩造其餘攻擊防禦方法及舉證，經
    本院審酌後，核與判決結果不生影響，無逐一論列之必要，
    併此敘明。
八、據上論結，本件原告之訴為一部有理由，一部無理由，依民
    事訴訟法第79條、第390條第2項、第392條第2項，判決如主
    文。
中    華    民    國    111   年    3     月    18    日
                  民事工程法庭    法  官  李珮妤
正本係照原本作成。
如不服本判決，應於收受送達後20日內向本院提出上訴書狀，其
未表明上訴理由者，應於提出上訴後20日內向本院補提理由書狀
（須按他造當事人之人數附繕本）。如委任律師提起上訴者，應
一併繳納上訴審裁判費。
中    華    民    國    111   年    3     月    18    日
                                  書記官  鍾小屏

附表：（金額單位：新台幣/元）
編號 工項 數量 原告是否負有施作義務 減少價金 1 A-2 二樓後方後陽台 2式 否 ─ 2 A-2 後方蓄水池（上層裝2噸水，下層裝4噸水） 1座 是 202,356 3 A-1、A-2 一樓門廊欄杆 6組 否 ─ 4 A-1、A-2 一樓門廊無障礙坡道 2式 否 ─ 5 A-1、A-2 一樓門廊階梯（三層）  2式 是 4,633 6 A-1、A-2 一樓門廊圓弧造型 2式 否 ─ 7 A-1、A-2 後方排水溝 1式 否 ─ 8 A-1、A-2 前方私設道路 1條 否 ─ 9 A-2 窗戶上下遮雨台 8式 否 ─ 10 A-1、A-2 一樓樓梯牆面 2式 否 ─ 11 A-1 二樓右後陽台右側牆面 1式 否 ─ 12 A-1、A-2 一樓後方門廊整地 2式 否 ─ 13 A-1、A-2 水電管道間 6間 否 ─ 14 A-2 一、二樓門窗封口拆除 12個 否 ─ 15 廢棄物清除 1式 否 ─